【裁判字號】    90,上易,2159
【裁判日期】    900726
【裁判案由】    妨害名譽
【裁判全文】
臺灣高等法院刑事判決                            九十年度上易字第二一五九號
    上  訴  人  臺灣臺北地方法院檢察署檢察官
    被      告  甲○○
右上訴人因被告妨害名譽案件，不服臺灣臺北地方法院九十年度易字第六二九號，中
華民國九十年五月十一日第一審判決（聲請簡易判決處刑案號：臺灣臺北地方法院檢
察署九十年度偵續字第五四號，經原審簡易庭受理後，認不宜以簡易判決處刑而移由
普通庭審理），提起上訴，本院判決如左：
    主  文
上訴駁回。
    理  由
一、公訴意旨略以：被告甲○○與乙○○係同住於台北縣新店市○○街四八巷九號一
    樓與四樓之鄰居關係，平日往來不睦，甲○○竟基於意圖毀損他人名譽之犯意，
    於民國八十八年十一月二十一日上午十時三十分許，在其住址一樓打開之庭院，
    因乙○○所騎之機車排放汽油煙細故，當著其先生李學儒、處理警員吳至傑、乙
    ○○家屬父、姐及其他鄰居等人面前，指摘乙○○稱：他是我們這一區之公害，
    好好笑，昨天他車不知道怎麼樣了，唉！反正，不是二樓、三樓就是隔壁的，你
    看他仇人多多，我在家裡聽到的好好笑；．．等語，足生損害於乙○○之名譽，
    因認被告涉有刑法第三百十條第一項誹謗罪嫌。
二、被告甲○○並不否認有於前揭時、地說過如事實欄所載之言語等情，惟堅決否認
    有何誹謗或公然侮辱告訴人之犯行，辯稱：上開言論係在院子內對伊先生李學儒
    所言，且當時只有告訴人、伊及李學儒在場，並無散布於眾之意圖，且告訴人屢
    次將廢氣排放至伊家中院子，對社區而言的確造成空氣污染，伊並未捏造事實，
    因此並無誹謗之意圖或公然侮辱告訴人之犯意等語。
三、本院按，言論自由為人民之基本權利，憲法第十一條有明文保障，國家應給予最
    大限度之維護，俾其實現自我、溝通意見、追求真理及監督各種政治或社會活動
    之功能得以發揮，惟為兼顧對於個人名譽、隱私及公共利益之保護，法律非不得
    對言論自由依其傳播方式為合理之限制，刑法關於妨害名譽罪章之規定，即係為
    保護個人法益而設，其乃防止妨礙他人自由權利所設之合理必要限制。但此並非
    謂行為人必須自行證明其言論內容確屬真實，始能免於刑責，倘行為人雖不能證
    明言論內容為真實，但依其所提證據資料，認為行為人有相當理由確信其為真實
    者，即不能以妨害名譽罪之刑責相繩。經查，本件事端之起確係肇因於告訴人乙
    ○○所騎機車排放汽油煙引發被告之不滿，此據證人即到場執行職務之員警吳至
    傑證稱：「到現場時告訴人的機車停放在一樓門口，當時車的排氣孔已移開，他
    們互相在爭吵」、「那時圍觀很多人，大家各說各話，我到現場時希望他們各退
    一步，被告說四樓的機車常停在門口，把廢氣往裡面排，跟他講好幾次，他都不
    理。告訴人說他都停在那裡發動機車準備離開，並不是故意要把氣排到他們院子
    ，雙方又提到之前的告訴案件，並發生爭吵」等語綦詳（見原審卷第三四、三五
    頁）。原審當庭播放被告庭呈之錄影帶顯示，被告住家門口與告訴人公寓一樓門
    口比鄰，而告訴人於出門前均將所騎之機車停放在住家樓下，將機車排氣孔朝向
    被告住家方向發動，其發動時不僅排放大量汽油煙，且於機車發動後並未立即駛
    離，反而不斷猛加油門，致煙霧瀰漫達一、二分鐘之久，此不惟經原審勘驗明確
    ，製有勘驗筆錄可稽，並有告訴代理人陳寶珠直承係屬其子乙○○所有排放廢氣
    之機車照片影本多紙足證（見他字第八六三號卷第二五至三○頁、本院卷第十七
    頁）。告訴人於請求檢察官上訴狀中，雖稱上開錄影帶係被告在案發後所竊錄，
    且伊機車已通過環保署機車排氣檢驗，其機車排煙絕不會對人體造成任何不良影
    響云云。然查，被告甲○○因困擾於告訴人乙○○之機車屢次排放廢氣對其居家
    生活所造成之不便，乃在其一樓家門口按裝錄影器材搜證，此據被告供明，斯舉
    為一般商店住家因應預防犯罪之必要而設，難謂有何損害於告訴人之權益可言。
    告訴人在本件事發之後，猶不知檢束行止，仍然肆意大量排放汽油煙廢氣如前述
    ，依其情形，足以對公共環境造成空氣污染，至臻明顯，此情尤適足以證明告訴
    人前於事發當日應有類似舉措致與被告發生爭吵無訛，要非告訴人一句「機車通
    過檢驗」得以合理化其行為之適當性。準此，則被告因不堪告訴人之機車排放廢
    氣而稱告訴人係公害等語，既非出於捏造虛偽不實，其出於氣憤怨懟之下所為之
    上開言論，縱有過當或不尊重告訴人之處，亦僅止於與告訴人前此所為同應受道
    德上之非難而已。被告所為有相當理由得以確信上情，揆之上開說明，即不能遽
    以妨害名譽罪之刑責相繩。
四、此外，復查無其他積極事證足認被告有何妨害告訴人名譽之犯意，原審因而為被
    告無罪之判決，並無不合。檢察官依告訴人之請求，上訴意旨略以：被告始終在
    公然之情況下侮辱告訴人，原審卻依誹謗罪判處被告無罪，已有違刑事訴訟法之
    規定：因法院在同一事實之基礎下，可以不受檢察官起訴法條之限制，且原審未
    傳訊錄音帶中之另一名警員到庭，亦有應於審判期日調查證據而未予調查之違法
    等語，固非無見。惟查，所謂「法院在同一事實之基礎下，可以不受檢察官起訴
    法條之限制」云云，應係指法院就檢察官起訴之犯罪事實，諭知科刑或免刑之判
    決為限，本件起訴之事實縱包含有侮辱之意，但本件全部起訴事實既應為無罪之
    諭知，則該項事實自亦無該當於刑法第三百零九條之公然侮辱罪，抑或第三百十
    條第一項之誹謗罪之餘地。又依證人即警員吳至傑前揭證言，已足認定被告與告
    訴人間究竟爭執何事，待證事項至明，該另一不知名之警員自無傳訊之必要。從
    而，檢察官以前揭情詞提起上訴，為無理由，應予駁回。
據上論斷，應依刑事訴訟法第三百六十八條，判決如主文。
本案經檢察官賴俊雄到庭執行職務。
中      華      民      國      九十      年      七      月  二十六    日
                              臺灣高等法院刑事第二十三庭
                                  審判長法  官  黃  瑞  華
                                        法  官  宋      祺
                                        法  官  吳      燦
右正本證明與原本無異。
不得上訴。
                                        書記官  陳  靜  姿
中      華      民      國      九十      年      七      月  二十六    日


司法院資訊處製作；財團法人民間司法改革基金會備份。
